ACORDAO-COMPLETO-2484513

ACÓRDÃO 16668/2021 ATA 34/2021 - PRIMEIRA CÂMARA

VISTOS, relatados e discutidos estes autos de Tomada de Contas Especial instaurada pelo Instituto Nacional de Colonização e Reforma Agrária (Incra) , em desfavor dos Srs. Valdir Ganzer e Moisés Moreira dos Santos e da Secretaria de Estado de Transportes do Pará (Setran/PA) , em razão de não atingimento do objeto do Convênio CTR/MB 10.021/2007, Siafi 599823, celebrado em 20/12/2007, 
ACORDAM os Ministros do Tribunal de Contas da União, reunidos em sessão de 1ª Câmara, ante as razões expostas pelo Relator, em:
9.1. considerar iliquidáveis as presentes contas, ordenando o seu trancamento, com fundamento nos arts. 20 e 21 da Lei 8.443/1992 c/c art. 211 do Regimento Interno do TCU; e
9.2. dar ciência desta deliberação ao Instituto Nacional de Colonização e Reforma Agrária - Incra e aos responsáveis.

Tomada de Contas Especial  instaurada pelo Instituto Nacional de Colonização e Reforma Agrária (Incra),  em razão de não atingimento do objeto do Convênio CTR/MB 10.021/2007, Siafi 599823, celebrado em 20/12/2007.

Primeira Câmara

Secretaria de Estado de Transporte do Estado do Pará.

3. Interessados/Responsáveis:
3.1. Interessados: Superintendência Regional do Incra em Belém/PA (00.375.972/0003-22); Superintendência Regional do Incra em Marabá/PA (00.375.972/0081-45)
3.2. Responsáveis: Moisés Moreira dos Santos (XXX.650.702-XX); Valdir Ganzer (XXX.160.592-XX).

13.1. Ministros presentes: Benjamin Zymler (na Presidência), Vital do Rêgo e Jorge Oliveira.
13.2. Ministros-Substitutos presentes: Augusto Sherman Cavalcanti (Relator) e Weder de Oliveira.

AUGUSTO SHERMAN

Adoto, como relatório, excerto da instrução elaborada por Auditor Federal lotado na SecexTCE (peça 66) , anuída pelos dirigentes da unidade (peças 67-68) , bem como Parecer convergente do MP/TCU (peça 69) : 
"INTRODUÇÃO
1.	Cuidam os autos de tomada de contas especial instaurada pela Superintendência Regional do Sul do Pará do Instituto Nacional de Colonização e Reforma Agrária (Incra/SR-27) , em desfavor dos Srs. Valdir Ganzer e Moisés Moreira dos Santos e do órgão do qual foram os ordenadores de despesas (Secretaria de Estado de Transportes do Pará - Setran/PA) em razão de 'não atingimento do objeto' do Convênio CTR/MB 10.021/2007, Siafi 599823, celebrado em 20/12/2007, entre a Setran/PA e o Incra/SR-27 (peça 1, p. 15, 22, 199, 201, 207) .
HISTÓRICO
2.	O objeto do ajuste foi a execução de obras de infraestrutura de implantação de 480 km de estradas vicinais, recuperação de 894,40 km de estradas vicinais e construção de 240 m de pontes de madeira na zona rural de diversos municípios do sudeste paraense (peça 1, p. 16-17, 25) .
3.	Conforme disposto na cláusula nona do Convênio CTR/MB 10.021/2007 foram previstos R$ 17.122.917,02 para a execução do objeto, dos quais R$ 15.410.625,32 seriam repassados pela concedente em quatro parcelas (R$ 6.126.287,85; R$ 4.610.531,25; R$ 3.094.778,25; R$ 1.579.027,97) , e R$ 1.712.291,70 corresponderiam à contrapartida a ser repassada também em quatro parcelas (R$ 680.698,65; R$ 512.281,25; R$ 343.864,25; R$ 175.447,55) , mantendo-se parcela a parcela a mesma proporção de 11% entre contrapartida e recursos federais (peça 1, p. 19, 28) .
4.	O convênio foi celebrado em 20/12/2007 e vigeu desde 26/12/2007 (data da publicação do extrato no DOU) até 26/12/2010 (7º termo aditivo) , com prazo para apresentação da prestação de contas final até 24/2/2011 (peça 1, p. 19, 20, 22, 71, 73, 172) .
5.	Apenas 85% dos recursos federais previstos foram repassados (em quatro momentos) , sendo que apenas as duas primeiras transferências corresponderam ao previsto em convênio (peça 1, p. 99-101, 173) :
	Parcela
	Data da OB
	OB
	Valor

	1ª
	27/12/2007
	2007OB903607
	R$ 6.126.287,85

	2ª
	31/12/2008
	2008OB903273
	R$ 4.610.531,25

	3ª
	31/12/2009
	2009OB803073
	R$ 1.500.000,00

		23/6/2010
	2010OB801353
	R$ 900.000,00

	Total
	R$ 13.136.819,10

6.	De acordo com o Relatório Financeiro 1ª e 2ª Parcelas, de 24/12/2009, a contrapartida total depositada foi de R$ 1.934.206,10, sendo R$ 634.206,10 em 27/12/2007 e R$ 1.300.000,00 em 24/3/2009 (peça 1, p. 109) .
7.	Em 7/12/2009, o Incra/SR-27, através de equipe técnica composta pelo engenheiro civil Rodrigo Souto Gomes, avaliou que o equivalente financeiro executado do objeto foi de R$ 12.124.029,64 (70,81% do objeto) , não constando dos autos o 'Relatório de Fiscalização de Obras' respectivo (peça 1, p. 104-106) .
8.	O Relatório Financeiro 1ª e 2ª Parcelas, de 24/12/2009, contém as conclusões da análise in loco da prestação de contas das referidas parcelas do convênio (peça 1, p. 108-113) , tais como:
a) ausência de apresentação de extrato bancário da conta corrente específica;
b) rendimentos financeiros de R$ 461.955,97 em 2008;
c) recolhimentos incorretos de INSS, ISSQN e IRRF incidentes sobre as notas fiscais dos serviços/obras.
9.	A convenente apresentou prestação de contas parcial referente à terceira parcela liberada (R$ 1.500.000,00 + R$ 900.000,00) através, respectivamente, dos Ofícios 330/2010-GAB/SETRAN, de 30/6/2010, e 355-A/2010/GABSETRAN, de 16/7/2010, em cumprimento ao art. 32 da IN STN 1/1997 (peça 1, p. 189-190) .
10. O Relatório Financeiro da Terceira Parcela, de 11/5/2011, contém as conclusões da análise in loco da prestação de contas da referida parcela do convênio (peça 1, p. 114-124) , tais como:
a) as informações do Relatório de Execução Físico-Financeira não correspondem aos valores contidos no Plano de Trabalho;
b) o Demonstrativo de Execução da Receita e Despesa não contém o valor da contrapartida, bem como o rendimento de aplicação financeira do período;
c) a Relação de Pagamentos não contém referência a todos os valores de notas fiscais pagas;
d) ausência de identificação do número do convênio nos documentos fiscais originais;
e) ausência do original da nota fiscal 469 da empresa Rocha Engenharia Ltda.;
f) a ordem bancária 2010OB00845 seria para pagamento das notas fiscais 741/742 e 743, da empresa C. F. A. Construção, Terraplenagem e Pavimentação Ltda., no valor de R$ 166.678,81, entretanto, o somatório dessas notas corresponde a R$ 592.598,81;
g) identificado no extrato bancário referente à terceira parcela repasse de recurso para a Empresa de Processamento de Dados do Estado do Pará (Prodepa) ;
h) não apresentação de cópia do despacho adjudicatório e homologação das licitações realizadas.
11.	A convenente apresentou prestação de contas do total dos recursos recebidos através do Ofício 196, de 15/3/2012 (peça 1, p. 125) .
12.	Em 26/5/2012, a concedente elaborou o Relatório Técnico de Análise de Prestação de Contas Final que contém, entre outras, o registro das seguintes ocorrências (peça 1, p. 125-128) :
a) a Relação de Pagamentos não foi elaborada discriminando nota fiscal por nota fiscal na coluna de 'Tit. Crédito', bem como os valores efetivamente pagos através de ordens bancárias ou outros tipos de movimentação financeira, de modo a permitir a realização da conciliação bancária;
b) não apresentação de cópia do despacho adjudicatório e homologação das licitações realizadas;
c) não apresentação de extrato da conta específica do período do recebimento da primeira parcela até o último pagamento e conciliação bancária.
13.	O Parecer Financeiro da Contabilidade, de 22/5/2013, tendo em consideração a execução de 70,81% do objeto e as inconsistências verificadas na análise da prestação de contas global, opinou pela não aprovação da prestação de contas da 2ª e 3ª parcelas do convênio (peça 1, p. 130-131) .
14.	A Informação 21/2015, de 29/10/2015, considerando que os recursos federais corresponderam a 90% dos recursos aplicados no objeto do convênio, estimou que o prejuízo ao erário original seria de R$ 2.225.191,62 (R$ 13.136.818,30 - 90% de R$ 12.124.029,64) (peça 1, p. 132-134) .
15.	Em 30/11/2015, o Superintendente do Incra/SR-27 não aprovou a prestação de contas 'final' apresentada pela convenente e encaminhou os autos ao órgão setorial contábil para a abertura de tomada de contas especial (peça 1, p. 138) .
16.	O Incra enviou ao Sr. Valdir Ganzer, signatário do convênio e secretário da Setran/PA pelo menos até 23/12/2009, o Ofício 42/2016, de 27/1/2016, informando sobre a inexecução parcial do objeto do convênio e o respectivo dano ao erário, que não foi recebido pelo ex-secretário (peça 1, p. 152, 156) . Enviou também ao Sr. Moisés Moreira dos Santos, secretário da Setran/PA pelo menos a partir de 30/6/2010, o Ofício 44/2016, de 27/1/2016, informando sobre a inexecução parcial do objeto do convênio e o respectivo dano ao erário. A correspondência foi endereçada à sede da Setran/PA, sabendo-se que o gestor já não era mais secretário desse órgão (peça 1, p. 141, 142, 189) .
17.	O Sr. Valdir Ganzer foi novamente notificado pelo Ofício 6/2016, de 1/3/2016, informando sobre a instauração de tomada de contas especial em seu desfavor. Nesse documento consta rubrica com a identificação 'OAB/PA 6800' com o texto escrito a mão 'Recebido em 04/03/16' (peça 1, p. 167) .
18.	A comissão de TCE enviou ao Sr. Moisés Moreira dos Santos o Ofício 5/2016/Incra/SR-27/CTCE, de 1/3/2016, informando sobre a instauração de tomada de contas especial em seu desfavor. A correspondência foi novamente endereçada à sede da Setran/PA (peça 1, p. 163) .
19.	Também foram enviados ofícios com o mesmo teor à Setran/PA, os quais foram recebidos oportunamente (peça 1, p. 147-148, 159) .
20.	O Relatório do Tomador de Contas Especial, de 8/4/2016, considerou que houve prejuízo ao erário causado pelo Srs. Valdir Ganzer e Moisés Moreira dos Santos e pela Setran/PA, em razão de 'não atingimento do objeto' do Convênio CTR/MB 10.021/2007, com débito no valor original de R$ 2.225.191,62 (peça 1, p. 199-211) .
21.	A Controladoria-Geral da União emitiu relatório e certificado de auditoria ratificando as conclusões do tomador de contas especial quanto à caracterização do dano ao erário e certificou a irregularidade das contas do responsável (peça 1, p. 228-231) . O dirigente do Órgão de Controle Interno emitiu parecer de sua competência, bem assim houve pronunciamento ministerial (peça 1, p. 232-233) .
22.	Em 17/2/2017, a Setran/PA encaminhou nota técnica contendo informações sobre o convênio à Secex-PA (peça 3) .
23.	A Secex-PA, mediante a instrução de peça 4, entendeu que o processo não preenchia os requisitos de constituição da tomada de contas especial e propôs a realização de diligência à Superintendência Regional de Marabá do Instituto Nacional de Colonização e Reforma Agrária, para que encaminhasse os seguintes elementos relacionados ao Convênio CTR/MB 10.021/2007:
a) quantificação do eventual débito por inexecução parcial do objeto do convênio, aferindo discrepância a maior entre o percentual de recursos federais liberados (85%) e o percentual final de execução do objeto, aferido por meio de fiscalização realizada após o término da vigência do convênio, aliado à evidenciação da relação entre a situação que teria dado origem ao dano ou indício de dano a ser apurado e a conduta da pessoa física ou jurídica (inclusive empresas contratadas) supostamente responsável pelo dever de ressarcir os cofres públicos;
b) quantificação do débito por irregularidades na execução financeira do convênio, com evidenciação da relação entre a situação que teria dado origem ao dano ou indício de dano a ser apurado e a conduta da pessoa física ou jurídica supostamente responsável pelo dever de ressarcir os cofres públicos;
c) todos os documentos utilizados para demonstração da ocorrência do dano, inclusive extratos bancários da conta corrente vinculada nº 180.641-6, intitulada SETRAN/INCRA, agência 020 do Banco do Estado do Pará (Ananindeua/PA) .
24.	A proposta de realização de diligência foi motivada pela constatação, na instrução de peça 4, que não havia comprovação de dano ao erário decorrente de 'não atingimento do objeto' do Convênio. Apontou-se que o suposto débito foi apurado tendo por base fiscalização realizada pelo Incra/SR-27 antes de 7/12/2009 (peça 1, p. 104-105) . Ocorre que até a referida data, a concedente havia liberado somente as 1ª e 2ª parcelas de recursos federais, que juntas respondiam por 70% (R$ 10.736.819,10) dos recursos federais previstos. Dessa forma, o percentual executado do objeto (70,81%) estava coerente com o percentual de recursos federais liberados até então.
25.		Assim, conforme citado no item 23, 'a', o Incra deveria aferir eventual discrepância a maior entre o percentual final de recursos federais liberados (85%) e o percentual final de execução do objeto, uma vez que por ocasião da fiscalização realizada em 7/12/2009, havia sido transferido pelo Incra apenas 70% dos recursos, resultando no percentual de execução de 70,81%. Corroborava a necessidade desta mensuração o teor da Nota Técnica 2/2017 (peça 3, p. 2-4) , elaborada pelo setor de planejamento da Setran, da qual se transcreve um trecho:
Assim, paralisada foi a liberação de parcelas subsequentes, mas o Estado continuou executando o objeto conveniado que tinha por objetivo a implantação de 480,00 km de estradas vicinais e 240,00 metros de pontes de madeira de lei, de modo que os recursos estaduais extrapolaram a contrapartida inicialmente conveniada. (O total repassado pelo INCRA foi de R$ 13.136.819,10 (O valor do Convênio era de R$ 17.122.917,02) . A contrapartida do Estado foi de R$ 3.286.159,46. (A contrapartida conveniada era de R$ 1.712.291,70) .
26.	Também foi proposto diligenciar o Banco do Estado do Pará para que apresentasse os extratos bancários da conta corrente vinculada e outras informações relacionadas.
27.	A diligência ao Banco do Estado do Pará S/A foi efetivada mediante o Ofício 895/2017, de 23/5/2017, conforme aviso de recebimento de 13/6/2017 (peças 8 e 9) , tendo o Banco encaminhado a resposta de peça 10.
28.	Na instrução subsequente (peça 18) , a Secex-PA entendeu que não houve atendimento da diligência por parte do superintendente regional de Marabá do Incra, Sr. Asdrúbal Mendes Bentes, realizada por meio do Ofício 894/2017, de 23/5/2017, conforme aviso de recebimento de 13/6/2017 (peças 7 e 11) . Na resposta encaminhada por meio do Ofício 710/2017-Incra (peça 15) , foram apresentados apenas cópia de documentos já existentes na peça 1 desta TCE.
29.	À luz dos extratos bancários recebidos do Banpará (peça 10) , apontou-se, ainda na instrução de peça 18, evidências de irregularidades de ordem financeira na execução do convênio, materializada pelo repasse de recursos do ajuste para a Empresa de Processamento de Dados do Estado do Pará (Prodepa) no montante de R$ 10.462.494,13, e realização de transferência eletrônica em 18/6/2010, no valor de R$ 22.288,42, à Prefeitura Municipal de Novo Repartimento, sem previsão no termo de convênio. Assim, entendeu-se que não houve a comprovação da boa e regular aplicação dos recursos federais do convênio, pois configurou-se o rompimento do nexo de causalidade financeiro entre o valor repassado de R$ 13.136.819,10 e as despesas realizadas no âmbito do Convênio CTR/MB 10.021/2007.
30.	Também é mencionado na instrução de peça 18 que o Banco do Estado do Pará S/A não atendeu integralmente à diligência do Tribunal, pois não apresentou o extrato da conta corrente vinculada referente ao período de dez/2007 a 4/1/2009.
31.	Como conclusão da análise efetuada por meio da instrução de peça 18, propôs a citação dos responsáveis, nos seguintes termos:
citar o Sr. Valdir Ganzer, CPF XXX.160.592-XX, na condição de secretário de Estado de Transportes do Pará, e o Sr. Moisés Moreira dos Santos, CPF XXX.650.702-XX, na condição de secretário de Estado de Transportes do Pará, com fundamento nos artigos 10, § 1º, e 12, incisos I e II, da Lei 8.443/1992 c/c o art. 202, incisos I e II, do RI/TCU, para que, no prazo de 15 dias, apresentem alegações de defesa e/ou recolham, solidariamente, aos cofres Instituto Nacional de Colonização e Reforma Agrária as quantias a seguir, atualizadas monetariamente a partir das respectivas datas até a data do efetivo recolhimento e abatendo-se valores acaso já satisfeitos, nos termos da legislação vigente, em razão das seguintes irregularidades/condutas:
Irregularidade atribuída ao Sr. Valdir Ganzer: não comprovação da boa e regular aplicação dos recursos federais do Convênio CTR/MB 10.021/2007 em razão de: a) realização de transferências de recursos da conta específica incompatíveis com o objeto do convênio e respectivo plano de trabalho; b) liquidação irregular de despesas.
Conduta do Sr. Valdir Ganzer: executar irregularmente o convênio consubstanciado em: a) repasse de recursos do ajuste no montante de R$ 10.462.494,13 para a Empresa de Processamento de Dados do Estado do Pará; b) realização de transferência eletrônica em 18/6/2010 no valor de R$ 22.288,42 para a Prefeitura Municipal de Novo Repartimento; c) ausência de identificação do número do convênio nos documentos fiscais originais.
Irregularidade atribuída ao Moisés Moreira dos Santos: não comprovação da boa e regular aplicação dos recursos federais do Convênio CTR/MB 10.021/2007 em razão de prestação de contas irregular.
Conduta do Sr. Moisés Moreira dos Santos: não comprovar na prestação de contas o nexo de causalidade financeiro entre o valor repassado de R$ 13.136.819,10 e as despesas realizadas no âmbito do ajuste, consubstanciado em: a) as informações do Relatório de Execução Físico-Financeira não correspondem aos valores contidos no Plano de Trabalho; b) o Demonstrativo de Execução da Receita e Despesa não contém o valor da contrapartida, bem como o rendimento de aplicação financeira do período; c) a Relação de Pagamentos não contém referência a todos os valores de notas fiscais pagas; d) a Relação de Pagamentos não foi elaborada discriminando nota fiscal por nota fiscal na coluna de 'Tit. Crédito', bem como os valores efetivamente pagos através de ordens bancárias ou outros tipos de movimentação financeira, de modo a permitir a realização da conciliação bancária; e) não apresentação de extrato da conta específica do período do recebimento da primeira parcela até o último pagamento e conciliação bancária; f) ausência do original da nota fiscal 469 da empresa Rocha Engenharia Ltda.
Dispositivos violados: art. 70, parágrafo único, da Constituição Federal; art. 93, do Decreto-Lei 200/1967; art. 20 da IN STN 1/1997; artigos 62 e 63 da Lei 4.320/1964.
	VALOR ORIGINAL (R$) 
	DATA DA OCORRÊNCIA

	6.126.287,85
	27/12/2007

	4.610.531,25
	31/12/2008

	1.500.000,00
	31/12/2009

	900.000,00
	23/6/2010

Valor atualizado até 24/1/2018: R$ 22.845.309,44
32.	Regularmente citado por meio do Ofício 147/2018, de 15/2/2018 (peças 22 e 25) , o Sr. Valdir Ganzer não apresentou alegações de defesa, mantendo-se silente.
33.	Quanto ao Sr. Moisés Moreira dos Santos, foi citado mediante o Ofício 148/2018, de 15/2/2018, e aviso de recebimento de 28/2/2018 (peças 23 e 24) . Por meio de seu procurador (peça 28) , o responsável solicitou prorrogação de prazo para apresentação de alegações de defesa (peça 26) , tendo sido deferida (peça 29) . Apresentou suas alegações de defesa em 2/4/2018 (peças 30 a 34) .
34.	Procedida a análise da defesa apresentada pelo Sr. Moisés Moreira dos Santos, por meio da instrução de peça 36, entendeu-se que não havia sido elidida a ausência de nexo de causalidade entre os recursos recebidos e as despesas realizadas. Assim, opinou-se por sua rejeição parcial, resultando na proposta de julgamento pela irregularidade das contas dos Srs. Moisés Moreira dos Santos e Valdir Ganzer, com débito apenas para este último e multa para ambos. Propôs-se, ainda, a aplicação de multa ao Sr. Asdrúbal Mendes Bentes pelo não atendimento à diligência do Tribunal.
35.	Submetida à apreciação do MP/TCU, em parecer de peça 39, entendeu-se pela não configuração de ausência de nexo de causalidade entre os recursos do convênio e as despesas realizadas, como apontado pela unidade técnica, assim se manifestando:
6.	 Ocorre que não foi isso o que aconteceu no caso sob análise. A movimentação dos recursos se deu na própria conta específica do convênio (no Banco do Estado do Pará S/A) , tendo sido os pagamentos realizados por meio de ordens bancárias emitidas pelo Sistema SIAFEM, do Governo do Estado do Pará, com a identificação precisa dos beneficiários, por meio de rotina automatizada da Empresa de Processamento de Dados do Estado do Pará.
7.	 Compulsando os autos, verificamos que os pagamentos realizados no âmbito do convênio, discriminados no Anexo V da Prestação de Contas (Peça 30, p. 57-60) , apresentam correspondência de datas, valores e beneficiários com os documentos de despesas referentes à execução, em especial com as ordens bancárias emitidas pelo Sistema SIAFEM (Peças 32 a 34) .
8.	 Apenas para exemplificar a sistemática de pagamentos adotada, que ocorreu durante toda a vigência do ajuste, consta do extrato da conta específica 'Repasse Prodepa' no valor de R$ 678.995,65, em 29/6/2010 (Peça 31, p. 39) , montante que corresponde exatamente ao somatório das ordens bancárias emitidas pelo SIAFEM naquele dia, a saber: 2010OB00780, no valor de R$ 287.458,61, cuja beneficiária era a Construtora Santa Bárbara Lanny Ltda. (Peça 33, p. 2) ; e 2010OB00781, no valor de R$ 391.537,04, para a empresa Rocha Engenharia Ltda. (Peça 33, p. 101) .
9. 	Nesse diapasão, afigura-nos demonstrada a congruência entre a movimentação da conta específica e os documentos comprobatórios das despesas, circunstância que elide a irregularidade ensejadora desta TCE. Sobre o assunto, cabe transcrever o seguinte precedente extraído da Jurisprudência Selecionada do Tribunal:
'A congruência entre a movimentação bancária e os comprovantes de despesas é elemento crucial para o estabelecimento do nexo de causalidade entre as despesas realizadas e os recursos transferidos, indispensável para a aprovação das contas' (Acórdão 8800/2016-TCU-Segunda Câmara - Ministro Relator Marcos Bemquerer) .
10.	 Por fim, parece-nos desarrazoada a proposta de aplicação ao Senhor Asdrúbal Mendes Bentes, Superintendente Regional de Marabá do Incra, da multa capitulada no art. 58, inciso IV, da Lei n.º 8.443/92, pelo suposto não atendimento de diligência do Tribunal. Observa-se que houve a resposta do gestor por meio do Ofício 710/2017-Incra/SR (27) MAB (Peça 15) e posteriormente não houve qualquer reiteração de diligência do Tribunal ao Incra para obtenção de eventuais informações faltantes.
36.	Em despacho de peça 40, o relator, Min. Augusto Sherman, anuiu parcialmente com a proposta do MP/TCU, dando, contudo, encaminhamento diverso.
37.	À luz de exame amostral, concorda com o MP/TCU e entende o relator ser possível traçar uma correlação entre beneficiários, datas e valores dos comprovantes de pagamento efetuados pelo Siafem com as transferências realizadas a partir da conta específica. Para corroborar esse entendimento, apontou a existência de outros elementos que configuram o nexo de causalidade, como os contratos acostados aos autos, destacando o Contrato 57/2008 (construtora Santa Bárbara, destinado à implantação de 79,50 km e à recuperação de 120,00 km de estradas vicinais, bem como à construção de 25,00 metros de ponte  - peça 31, p. 119-130) ; o Contrato 53/2008 (J.J.R. Construtora, destinado à recuperação de 205,00 km de estradas vicinais - peça 31, p. 149-160) e o Contrato 44/2008 (J.J.R. Construtora, destinado à recuperação de 146,00 km de estradas vicinais, bem como à construção de 275,00 metros de ponte  - peça 31, p. 164-172) . 
38.	Apontou ainda em seu despacho, que nos referidos ajustes, cujos contratados foram beneficiários de pagamentos realizados pelo Siafem, há menção expressa de que a dotação orçamentária seria proveniente do convênio em epígrafe (peça 31, p. 123, 152, 167, 181 e 194) .
39.	Ainda que tenha o relator reconhecido a existência do nexo de causalidade entre os valores recebidos e as despesas realizadas, julgou sem justificativas o descompasso entre o total dos recursos recebidos pela Setran/PA e o percentual apontado de execução do objeto em 70,81%.
40.	Assim, determinou a restituição dos autos à Secex-TCE para nova instrução do processo, autorizando, desde já as diligências e citações que se mostrarem necessárias, acolhendo a proposta do MP/TCU de não aplicação de multa ao então Superintendente Regional de Marabá do Incra, Sr. Asdrúbal Mendes Bentes, em razão do não atendimento integral de diligência desta Corte (Ofício 894/2017-TCU/Secex-PA - peça 7) .
41.	Na instrução subsequente (peça 41) , assim ficou registrado no exame técnico:
41. Do que restou demonstrado nas manifestações do MP/TCU e do relator, afastou-se a ausência do nexo de causalidade entre os valores recebidos por meio do Convênio CTR/MB 10.021/2007 (Siafi 599823) e as despesas realizadas, assim como a proposta de aplicação de multa ao Sr. Asdrúbal Mendes Bentes.
42. Remanesceu pendente de solução a questão relativa à execução parcial do objeto, sendo esta a irregularidade inicialmente ensejadora da não aprovação da prestação de contas, conforme registrado pelo Incra no Relatório do Tomador de Contas (peça 1, p. 199-211) , que apontou dano ao erário de R$ 2.225.191,62. 
43. Conforme bem observado na análise inicial dos autos e consignado na instrução de peça 4, o Incra realizou auditoria no objeto do convênio, ocasião em que apontou o percentual de execução do objeto em 70,81%. Todavia, na data de conclusão da auditoria (7/12/2009) , quando se registrou o citado percentual de execução (peça 1, p. 104-105) , o próprio Incra só havia repassado 70% dos recursos, correspondentes às 1ª e 2ª parcelas do convênio, que totalizaram R$ 10.736.819,10.
44. Dessa maneira, concluiu-se naquela instrução inicial que o percentual de execução apontado estava compatível com o percentual dos recursos transferidos, não existindo razões para supor configurada a execução parcial do objeto.
45. Ocorre, que após a realização da referida auditoria, o Incra repassou mais R$ 2.400.000,00, por meio das ordens bancárias relacionadas no quadro do item 5, relativas à 3ª parcela do convênio. Todavia, a despeito do novo aporte de recursos, o Incra não realizou novas verificações nas obras a fim de constatar o total executado pela Setran/PA. Mesmo assim, sem nenhuma razão aparente ou justificativa nos autos, considerou como percentual final executado aquele datado de 7/12/2009, apesar da muito provável execução posterior de serviços com os novos recursos recebidos.
46. Na tentativa de obter novos elementos de convicção, propôs-se a realização da diligência citada no item 23, que restou infrutífera, em razão dos documentos encaminhados pelo Incra.
47. Com os elementos disponíveis nos autos, não é possível afirmar se houve ou não execução parcial do objeto, embora seja afirmado na Nota Técnica 2/2017 (peça 3, p. 3) , emitida pela Setran/PA, que o objeto foi 'cabalmente alcançado'.
48. Isto posto, entendemos que somente o Incra poderá atestar efetivamente o percentual de execução alcançado no Convênio CTR/MB 10.021/2007 (Siafi 599823) , por meio de nova vistoria técnica nos serviços executados.
42.	Isto posto, considerando não ser possível afirmar se houve ou não execução parcial ou total do objeto conveniado, propôs-se realizar novas diligências, nos seguintes termos:  
a) 	diligenciar a Superintendência Regional do Sul do Pará do Instituto Nacional de Colonização e Reforma Agrária, para que, no prazo de 90 (noventa) dias, encaminhe ao Tribunal um novo relatório de execução das obras objeto do Convênio CTR/MB 10.021/2007, apontando, para cada um dos 10 lotes de obras, o percentual final efetivamente executado, considerando o aporte total de recursos pelo Incra e que reflita a situação das obras ao final de sua execução, eliminando-se do cálculo os efeitos destrutivos porventura verificados pelo decurso do tempo entre o fim da execução e a presente data;
b)	 informar à Superintendência Regional do Sul do Pará do Instituto Nacional de Colonização e Reforma Agrária que o relatório de auditora realizado pelo Incra nas obras do convênio, em que se apontou o percentual de execução de 70,81%, foi realizado em data anterior a do último aporte de recursos do convênio, no valor de R$ 2.400.000,00. Por essa razão, a diligência objetiva saber o percentual final executado das obras após a liberação do último repasse, que elevou o total efetivamente repassado ao município em 85% do previsto, considerando-se a alta possibilidade de ter havido continuidade na execução das obras após a referida liberação;
c) 	encaminhar à Superintendência Regional do Sul do Pará do Instituto Nacional de Colonização e Reforma Agrária, nos termos do art. 11 da Resolução-TCU 170/2004, cópia integral deste processo, a fim de subsidiar sua resposta.
d)	diligenciar o Banco do Estado Pará, agência 0020 (Ananindeua/PA) , para que, no prazo de 15 (quinze) dias, encaminhe ao Tribunal os extratos bancários, relativos às movimentações ocorridas entre dezembro/2007 a janeiro/2009, da conta corrente nº 180.641-6, de titularidade da Secretaria de Estado de Transportes do Pará, aberta exclusivamente para o crédito e a movimentação dos recursos públicos federais, destinados à execução do Convênio CTR/MB 10.021/2007, celebrado com a Superintendência Regional do Sul do Pará do Instituto Nacional de Colonização e Reforma Agrária, cujo objeto tratou da execução de obras de infraestrutura de implantação de 480 km de estradas vicinais, recuperação de 894,40 km de estradas vicinais e construção de 240 m de pontes de madeira na zona rural de diversos municípios do sudeste paraense; e
e)	diligenciar a Secretaria Estadual de Transporte do Estado do Pará, para que informe ao Tribunal os exatos períodos no cargo de Secretário Estadual de Transporte do Estado do Pará, exercidos pelos Srs. Valdir Ganzer (CPF XXX.160.592-XX) e Moisés Moreira dos Santos (CPF XXX.650.702-XX) , encaminhando cópia dos documentos de posse e exoneração.
43.	Em cumprimento ao pronunciamento da unidade (peça 43) , foram adotadas as medidas objetivando a realização das diligências propostas.
44.	O Banpará encaminhou os extratos solicitados (peça 47) e a Secretaria Estadual de Transportes do Estado do Pará os documentos de posse e exoneração dos Srs. Valdir Ganzer e Moisés Moreira dos Santos (peça 48) .
45.	Quanto à Superintendência Regional do Sul do Pará do Instituto Nacional de Colonização e Reforma Agrária, diligenciada por meio dos Ofícios 13725/2019 (peça 44) , 27.817/2020 (peça 52) e 39373/2020 (peça 55) , compareceu aos autos, solicitou prorrogação de prazo por 90 dias (peça 57) , sendo deferido 30 dias por meio do despacho de peça 60.
46.	Não obstante, não houve resposta por parte da Superintendência Regional do Sul do Pará do Instituto Nacional de Colonização e Reforma Agrária.
EXAME TÉCNICO
47.	Conforme tratado no histórico do processos, buscou-se com a diligência à Superintendência Regional do Sul do Pará do Instituto Nacional de Colonização e Reforma Agrária saber exatamente se houve ou não execução parcial do objeto.
48.	O Incra atestou a execução de 70,81% do objeto, no momento em que havia repassado 70% dos recursos, o que demonstra compatibilidade físico-financeira do empreendimento, não havendo razões de ordem técnica a imputação de débito aos responsáveis, até aquele momento.
49.	Ocorre, como ressaltado no exame técnico da instrução anterior, reproduzido no item 42, que o Incra, sem realizar qualquer visita técnica subsequente àquela que avaliou as obras em 70,81%, em 7/12/2009, considerou este como percentual final executado, apesar de a Setran/PA ter afirmado que o Governo do Pará concluiu as obras, tendo investido recursos próprios muito superiores à contrapartida pactuada, ante a parcela faltante não repassada pelo Incra.
50.	Todos os pareceres produzidos pelo Incra partem da premissa que somente 70,81% das obras foram executadas, situação que não se sustenta com os elementos apresentados na TCE.
51.	Vê-se, portanto, que o Incra não apresentou elemento de prova suficiente para corroborar a suposição que não houve execução de obras após a visita técnica ocorrida em 7/12/2009, o que somente poderia ser concluído por meio de nova e última visita técnica após os dois últimos repasses, ocorridos em 31/12/2009 e 23/6/2010.
52.	Vale registrar que a Setran/PA encaminhou novos elementos ao Incra em 2014, por meio do Ofício 186/2014 (peça 3, p. 13-15) , em resposta a solicitações da própria autarquia, que não foram objeto de nova análise pelo Incra, conforme consta textualmente do Relatório Financeiro Complementar de 26/11/2015 (peça 3, p. 9) e da Informação 21/2015 (peça 1, p. 133) . No quadro demonstrativo da execução financeira do convênio (peça 1, p. 186) , informa a Setran/PA ter aplicado um total de R$ 18.397.217,91 no objeto do ajuste.
53.	Nesse sentido, além de não ter realizado nova visita técnica para se certificar sobre o exato percentual final atingido das obras, deixou o Incra de examinar os novos elementos encaminhados pela Setran/PA.
54.	A configuração de execução parcial das obras, tal como demonstram os elementos dos autos, tem caráter apenas de suposição, nada se podendo se afirmar a respeito do verdadeiro percentual final atingido.
55.	É de se supor que as obras tenham avançado, dado que o Governo do Pará alocou recursos ao convênio em valores acima do pactuado, demonstrando vontade em concluir as obras, a despeito de o Incra não ter repassado os valores integrais.
56.	Deve-se considerar ainda, que por se tratar a maior parte do objeto de recuperação de estradas vicinais municipais não pavimentadas (894,40 Km) , ainda que o Incra lograsse êxito em levantar os percentuais finais de execução nos 10 lotes de obras, certamente esse trabalho, realizado após uma década de sua execução, não refletiria a precisa situação real ao final das obras. Seja pela ação deletéria do tempo, de impacto impiedoso por se tratar de estradas vicinais, seja por eventuais outras intervenções de manutenções havidas no decorrer desse prolongado tempo, sobrepondo-se àquelas objeto do convênio.
57.	Assim, apesar do insucesso na obtenção de resposta à diligência ao Incra, seria discutível em que medida uma visita técnica, nesse momento, poderia revelar, com fidedignidade, o que ocorreu há uma década, podendo eventual resposta do Incra revelar-se inócua para os fins a que se destina. Nesse sentido, entendemos pela não renovação da diligência não atendida.
58.	É preciso ainda reforçar que a diligência proposta revela medida de elevada complexidade, como reconhecido pelo relator, e custo razoável (antieconômica) , dada a extensão das obras realizadas, que perfazem cerca de 900 Km de estradas vicinais, distribuídas por inúmeros municípios paraenses. Entendemos ainda que novas informações carreadas aos autos, sobre atos tão pretéritos, poderiam também comprometer o regular exercício do contraditório e da ampla defesa pelos responsáveis.
59.	Nesse cenário, em que não há elementos nos autos que possam indicar de forma segura a existência de débito e, ainda, as dificuldades inerentes ao preenchimento dessa lacuna, ante o decurso do tempo e de possíveis dificuldades do Incra em saneá-las, entendemos configurada hipótese de contas iliquidáveis, nos termos dos arts. 20 e 21, da Lei 8.443/1992, devendo ser ordenado o trancamento das contas com o consequente arquivamento.
60.	Nesse sentido são os enunciados a seguir transcritos:
Acórdão 2032/2013-TCU-Primeira Câmara, Rel. Min. Augusto Sherman e 4252/2012 - Segunda Câmara, Rel. Min. Marcos Bemquerer
Consideram-se iliquidáveis as contas, ordenando-se o seu trancamento e o consequente arquivamento dos autos, em razão da impossibilidade de êxito na obtenção de elementos essenciais à comprovação da aplicação dos recursos no objeto de convênio, à vista do longo tempo decorrido entre os fatos, a apresentação das contas pelo responsável e a remessa da tomada de contas especial ao TCU.
Acórdão 11936/2020-TCU-Segunda Câmara, Rel. Min. Augusto Nardes
Consideram-se iliquidáveis as contas, ordenando-se o seu trancamento e o consequente arquivamento dos autos (arts. 20 e 21 da Lei 8.443/1992) , quando, por fatores alheios à vontade do responsável, o longo transcurso de tempo entre a prática do ato e a citação comprometer o exercício regular da ampla defesa.
CONCLUSÃO
61.	Conforme análise procedida no exame técnico, restou evidente que o débito apontado pelo Incra não se sustenta com os elementos disponíveis nos autos, havendo apenas suposição que possa ter ocorrido, não se podendo afirmar nada a esse respeito.
62.	Por outro lado, eventual renovação da diligência ao Incra poderia revelar medida antieconômica e ter como resultado informações inócuas a elidir as lacunas existentes, considerando as característica do objeto do ajuste e que a conclusão das obras objeto do convênio ocorreu há mais de uma década.
63.	Com relação à possível multa ao responsável pelo não atendimento às reiteradas diligências, entendemos inoportuno aplicá-la, dado que houve o comparecimento aos autos do Incra e tendo em vista as dificuldades e complexidade inerentes à obtenção dos elementos necessários à sua resposta.
64.	Não havendo nos autos elementos que possam indicar de forma segura a existência de débito e, considerando as dificuldades inerentes ao preenchimento dessa lacuna, ante o decurso do tempo e de possíveis dificuldades do Incra em saneá-las, entendemos configurada hipótese de contas iliquidáveis, nos termos dos arts. 20 e 21, da Lei 8.443/1992, devendo ser ordenado o trancamento das contas com o consequente arquivamento.
PROPOSTA DE ENCAMINHAMENTO
65.	Diante do exposto, submetem-se os autos à consideração superior, propondo-se a adoção das seguintes medidas:
a) considerar iliquidáveis as presentes ordenando o seu trancamento, com fundamento nos arts. 20 e 21 da Lei 8.443/1992 c/c art. 211 do Regimento Interno do TCU; e
b) dar ciência da deliberação que vier a ser proferida ao Instituto Nacional de Colonização e Reforma Agrária - Incra e aos responsáveis ".
2.	Enfim o Parecer convergente do MP/TCU:
"Trata-se de Tomada de Contas Especial instaurada pelo Instituto Nacional de Colonização e Reforma Agrária (Incra) em razão do não atingimento do objeto do Convênio CTR/MB 10.021/2007 celebrado com a Secretaria de Estado de Transportes do Pará (Setran) .para a execução de obras de infraestrutura de implantação e recuperação de estradas vicinais e construção de pontes de madeira na zona rural de diversos municípios do sudeste paraense.
2.	Em parecer pretérito (peça 39) , este Ministério Público de Contas divergiu do encaminhamento que fora proposto pela Unidade Instrutiva (peças 36 a 38) de julgar irregulares as contas dos Senhores Valdir Ganzer e Moisés Moreira dos Santos, sucessivos ocupantes do cargo de Secretário de Estado de Transportes do Pará em virtude de suposta ausência de nexo de causalidade entre os valores federais repassados e as despesas realizadas no âmbito do ajuste.
3.	Verificou-se, na ocasião, que era possível demonstrar a congruência entre a movimentação da conta específica e os documentos comprobatórios das despesas, circunstância que elidiria a irregularidade ensejadora desta TCE e conduziria ao julgamento pela regularidade com ressalva das contas (peça 39) :
5. De fato, a movimentação dos valores fora da conta específica em princípio pode caracterizar a quebra do nexo de causalidade entre os recursos do convênio e as despesas realizadas.
6. Ocorre que não foi isso o que aconteceu no caso sob análise. A movimentação dos recursos se deu na própria conta específica do convênio (no Banco do Estado do Pará S/A) , tendo sido os pagamentos realizados por meio de ordens bancárias emitidas pelo Sistema SIAFEM, do Governo do Estado do Pará, com a identificação precisa dos beneficiários, por meio de rotina automatizada da Empresa de Processamento de Dados do Estado do Pará. (...) 
8. Apenas para exemplificar a sistemática de pagamentos adotada, que ocorreu durante toda a vigência do ajuste, consta do extrato da conta específica "Repasse Prodepa" no valor de R$ 678.995,65, em 29/6/2010 (Peça 31, p. 39) , montante que corresponde exatamente ao somatório das ordens bancárias emitidas pelo SIAFEM naquele dia, a saber: 2010OB00780, no valor de R$ 287.458,61, cuja beneficiária era a Construtora Santa Bárbara Lanny Ltda. (Peça 33, p. 2) ; e 2010OB00781, no valor de R$ 391.537,04, para a empresa Rocha Engenharia Ltda. (Peça 33, p. 101) .
11. Ante o exposto e tendo em vista que não foram constatadas outras impropriedades de maior relevância, esta representante do Ministério Público propõe que sejam julgadas regulares com ressalva as contas dos Senhores Valdir Ganzer e Moisés Moreira dos Santos, dando-se-lhes quitação, nos termos dos arts. 16, inciso II, 18 e 23, inciso II, da Lei nº 8.443/92.
4.	O Exmo. Ministro Relator Augusto Sherman Cavalcanti, em despacho que se seguiu (peça 40) , exibiu entendimento semelhante ao Parquet quanto à existência de nexo de causalidade, mas buscou elementos adicionais de convencimento quanto à inexistência de outras irregularidades que pudessem resultar em dano ao erário:
17. Inobstante, ainda que se reconheça a existência de nexo de causalidade entre os valores recebidos e os pagamentos efetuados, remanesce sem justificativas o aparente descompasso entre o valor repassado ao Setran e o percentual de 70,81% do objeto.
18. Dessa forma, a despeito de acolher a análise do Parquet especial pela existência de nexo de causalidade com os recursos repassados, considero necessário restituir os autos à Secex-TCE, a fim de que seja promovida nova instrução do feito, buscando-se confirmar a existência da inexecução física acima referida, bem como de outras irregularidades potencialmente causadoras de dano ao erário, autorizando-se, desde já, as diligências que se fizerem necessárias.
5.	Após a realização de novas diligências, as quais restaram infrutíferas no tocante ao Incra, a unidade técnica apresentou proposta no sentido de considerar iliquidáveis as presentes contas, ordenando o seu trancamento, com fundamento nos arts. 20 e 21 da Lei n.º 8.443/1992 c/c art. 211 do Regimento Interno do TCU.
6.	Feita essa contextualização inicial, nota-se que o aparente descompasso entre o valor repassado ao Setran e o percentual de execução do projeto (70,81%) resultou de uma comparação equivocada entre valores medidos até 7/12/2009 (peça 1, p. 104) com o total dos valores repassados pelo convenente (peça 1, p. 132) , a despeito de duas parcelas terem sido creditadas depois da visita técnica realizada (R$ 1.500.000,00 em 31/12/2009 e R$ 900.000,00 em 23/6/2010) , conforme restou esclarecido na instrução inicial dos autos (peça 4, p. 3) :
25. Quanto ao aspecto técnico, não há comprovação de dano ao erário decorrente de "não atingimento do objeto" do Convênio CTR/MB 10.021/2007, pois o suposto débito foi apurado tendo por base fiscalização do Incra/SR-27 realizada antes de 7/12/2009, data do quadro demonstrativo de serviços executados no montante de R$ 12.124.029,64 (70,81% do objeto) , o qual faz parte do Relatório de Fiscalização de Obras de 137 páginas, não constante destes autos (peça 1, p. 104-105) . Até a referida data (7/12/2009) a concedente havia liberado a 1ª e a 2ª parcela de recursos federais, que juntas respondem por 70% (R$ 10.736.819,10) dos recursos federais previstos, de modo que o percentual executado do objeto (70,81%) estava coerente com o percentual de recursos federais liberados até então.
7.	Em todo o caso, ainda seria possível perquirir se as duas últimas parcelas de recursos federais liberadas após a visita técnica, que totalizaram R$ 2.400.000,00 em valores históricos, tiveram como contrapartida a continuidade da execução das obras de modo a eliminar eventual dúvida remanescente quanto à possibilidade de dano ao erário no caso sob análise.
8.	Em face da aparente inexistência de outras visitas técnicas realizadas à época da vigência do convênio (além daquela que resultou na medição de 7/12/2009) , diligenciou-se à Superintendência Regional do Sul do Pará do Incra para que elaborasse um relatório final de execução das obras do Convênio CTR/MB 10.021/2007 (peça 41, p. 8) :
a) diligenciar a Superintendência Regional do Sul do Pará do Instituto Nacional de Colonização e Reforma Agrária, para que, no prazo de 90 (noventa) dias, encaminhe ao Tribunal um novo relatório de execução das obras objeto do Convênio CTR/MB 10.021/2007, apontando, para cada um dos 10 lotes de obras, o percentual final efetivamente executado, considerando o aporte total de recursos pelo Incra e que reflita a situação das obras ao final de sua execução, eliminando-se do cálculo os efeitos destrutivos porventura verificados pelo decurso do tempo entre o fim da execução e a presente data;
9.	Esse tipo de avaliação, em se tratando de rodovias não pavimentadas, tende a produzir resultados pouco confiáveis com o distanciamento temporal da execução dos serviços, especialmente considerando que boa parte das atividades previstas no convênio referia-se à recuperação de 894,40 km de estradas vicinais (peça 1, p. 101) .
10.	Em regiões de intensa pluviosidade, como é o caso do Pará, não é incomum que a recuperação de rodovias vicinais seja realizada anualmente, como atividade rotineira, de modo a assegurar um nível mínimo de trafegabilidade aos usuários que fazem uso de tais vias.
11.	Ademais, se considerarmos que o convênio teve sua vigência encerrada em 26/12/2010, até mesmo trechos porventura implantados à época (de 480,00 km previstos no ajuste) podem ser tidos como não executados caso não tenha ocorrido uma manutenção adequada ao longo de mais de uma década.
12.	Nesse sentido, entende-se que reiterar a diligência ao órgão concedente, o qual possivelmente se absteve de atender ao Tribunal pelas dificuldades em comento, é medida improfícua do ponto de vista dos resultados que serão obtidos e de sua higidez para o deslinde desta TCE, além de assaz onerosa aos cofres públicos, por envolver o escrutínio de 1.500 km de rodovias em regiões de difícil acesso, mesmo inexistindo qualquer elemento indicativo de dano ao erário nos autos.
13.	Mais apropriado, no caso concreto, que as contas sejam consideradas iliquidáveis, nos termos dos arts. 20 e 21, da Lei n.º 8.443/1992, em razão da impossibilidade de êxito na obtenção dos elementos essenciais à comprovação da aplicação dos recursos das últimas duas parcelas repassadas no objeto do convênio, à vista do longo lapso de tempo decorrido.
14.	Ante o exposto, esta representante do Ministério Público de Contas manifesta sua anuência à proposta de encaminhamento formulada pela unidade técnica especializada à peça 66 dos autos".
	É o Relatório.

8.1. Kléverson Gomes Rocha, OAB/PA 6800, representando Moisés Moreira dos Santos.

Procuradora-Geral Cristina Machado da Costa e Silva.

TOMADA DE CONTAS ESPECIAL. CONVÊNIO. OBRAS EM RODOVIAS NÃO PAVIMENTADAS. CITAÇÃO. COMPROVAÇÃO DA 1ª E 2ª PARCELAS. INEXISTÊNCIA DE MEDIÇÃO QUANTO À 3ª E 4ª PARCELAS. DILIGÊNCIA INFRUTÍFERA. LAPSO TEMPORAL. CONTAS ILIQUIDÁVEIS.

TOMADA DE CONTAS ESPECIAL (TCE)

Secretaria de Controle Externo de Tomada de Contas Especial (SecexTCE).

Em exame Tomada de Contas Especial instaurada pelo Instituto Nacional de Colonização e Reforma Agrária (Incra) em razão do não atingimento do objeto do Convênio CTR/MB 10.021/2007, celebrado com a Secretaria de Estado de Transportes do Pará - Setran.
O objeto do ajuste consistiu na execução de obras de infraestrutura de: (i) implantação de 480 km de estradas vicinais; (ii) recuperação de 894,40 km de estradas vicinais; e (iii) construção de 240 m de pontes de madeira na zona rural de diversos municípios do sudeste paraense (peça 1, pp. 16-17 e 25) . 
O convênio foi celebrado em 20/12/2007, tendo vigorado entre 26/12/2007 e 26/12/2010 (peça 1, pp. 19, 20, 22, 71, 73, 172) .
Para a execução do referido objeto, havia sido prevista a monta de R$ 17.122.917,02, dos quais R$ 15.410.625,32 seriam repassados pela concedente, em quatro parcelas, e R$ 1.712.291,70 corresponderiam à contrapartida atribuída à Setran (peça 1, pp. 19, 28) . No entanto, foi efetivamente transferido o total de R$ 13.136.819,10, entre dezembro de 2007 e junho de 2010 (peça 1, pp. 99-101, 173) . Ocorre que, antes da liberação da terceira parcela, o Incra havia avaliado a execução do objeto, chegando à conclusão de que alcançara o equivalente a 70,81% do total, embora não tenha avaliado a execução do objeto em momento posterior, quando o montante de recursos alcançou a monta de 85,24% (peça 1, pp. 104-106) . 
Tomando por base o percentual de 70,81%, analisando-se a prestação de contas final (peça 1, p. 138) , o ente repassador concluiu pela instauração da presente tomada de contas especial, especialmente em razão das seguintes ocorrências (peça 1, pp. 125-128) :
a) 	relação de pagamentos não foi elaborada discriminando cada nota fiscal, bem como os valores efetivamente pagos através de ordens bancárias ou outros tipos de movimentação financeira, de modo a permitir a realização da conciliação bancária;
b) 	não apresentação de cópia do despacho adjudicatório e homologação das licitações realizadas; e
c) 	não apresentação de extrato da conta específica do período do recebimento da primeira parcela até o último pagamento e conciliação bancária.
Em sua avaliação final, o ente repassador havia concluído pela existência de dano ao erário equivalente ao valor histórico de R$ 2.225.191,62, resultante da diferença entre o valor repassado (R$ 13.136.818,30) e a parcela federal (90%) do todo que reputou ter sido executado (R$ 12.124.029,64) - peça 1, p. 132.
Já no âmbito do TCU, a Secex-PA promoveu diligências à Superintendência Regional de Marabá do Incra (peça 7) e ao Banco do Estado do Pará (peça 8) , para a apresentação dos extratos bancários da conta corrente vinculada, sendo que aquela mostrou-se infrutífera e esta foi atendida parcialmente.
Após exame dos elementos obtidos, a Secex-PA promoveu a citação dos ocupantes do cargo de Secretário de Estado de Transportes do Pará à época (peças 22 e 23) , Sr. Valdir Ganzer, ordenador de despesas e celebrante do convênio e dos cinco primeiros aditivos, e Sr. Moisés Moreira dos Santos, responsável pela prestação de contas final do convênio, em relação ao valor total repassado (R$ 13.136.819,10) .
Observo que, embora regularmente citado, o Sr. Valdir quedou-se inerte (peças 21 e 25) , de sorte que apenas o Sr. Moisés apresentou alegações de defesa, acostadas às peças 30 a 34.
Lembro que, por meio da instrução de peças 36-38, a SecexTCE - que assumiu a instrução do feito - havia proposto julgar irregulares as contas de ambos os gestores, de modo a imputar o débito integral ao primeiro responsável e aplicar multas a ambos os gestores estaduais (peças 36-38) . Havia proposto, ainda, aplicação de multa prevista no art. 58, IV, ao Superintendente Regional de Marabá do Incra, em razão do não atendimento integral de diligência desta Corte.
Referida proposta havia se baseado essencialmente em suposta ausência de nexo de causalidade entre os valores federais repassados e as despesas realizadas no âmbito do ajuste, uma vez que teria ocorrido a movimentação dos valores da conta corrente específica do convênio para a Empresa de Processamento de Dados do Estado do Pará - Prodepa, não tendo sido juntados aos autos os extratos da conta bancária da Prodepa (peça 36, p. 5) .
O MP/TCU, à época, divergiu do encaminhamento instrutório, tendo proposto o julgamento das presentes pela regularidade com ressalvas (peça 39) , ponderando que "a movimentação dos recursos se deu na própria conta específica do convênio (no Banco do Estado do Pará S/A) , tendo sido os pagamentos realizados por meio de ordens bancárias emitidas pelo Sistema SIAFEM, do Governo do Estado do Pará, com a identificação precisa dos beneficiários, por meio de rotina automatizada da Empresa de Processamento de Dados do Estado do Pará". Ademais, salientou a existência de correspondência de datas, valores e beneficiários com os documentos de despesas referentes à execução, constantes do Anexo V da Prestação de Contas (peça 30, pp. 57-60) , em especial com as ordens bancárias emitidas pelo Sistema SIAFEM (peças 32 a 34) .
Por meio do Despacho de peça 40, acolhi a análise Ministerial, reconhecendo a existência de nexo de causalidade entre os valores recebidos e os pagamentos efetuados, inobstante tenha  considerado necessário restituir os autos à SecexTCE, a fim de que fosse promovida nova instrução do feito, buscando-se confirmar a existência da inexecução física, atinente ao aparente descompasso entre o valor repassado ao Setran e o percentual de 70,81% do objeto, bem como de outras irregularidades potencialmente causadoras de dano ao erário. 
Naquela assentada, também afastei a aplicação de multa ao então Superintendente Regional de Marabá do Incra, Sr. Asdrúbal Mendes Bentes, em razão do não atendimento integral de diligência desta Corte (Ofício 894/2017-TCU/Secex-PA- peça 7) , porquanto o responsável apresentou, em resposta à diligência, o Ofício 710/2017-Incra/SR (27) MAB (peça 15) , não tendo ocorrido qualquer reiteração por parte das unidades técnicas desta Corte. 
Em sua derradeira instrução (peças 66-68) , após realização de novas diligências, as quais restaram infrutíferas no tocante ao Incra, a SecexTCE propõe - com a chancela do Parquet especializado (peça 69) - considerar iliquidáveis as presentes contas, ordenando-se seu trancamento.
Isto porque, a despeito de restar esclarecido o aparente descompasso entre o valor repassado ao Setran e o percentual de execução do projeto (70,81%) , não foi possível obter elementos essenciais à comprovação da aplicação dos recursos das últimas duas parcelas repassadas no objeto do convênio, que totalizaram R$ 2.400.000,00 em valores históricos, à vista do longo lapso de tempo decorrido.
Acolho as propostas uniformes nos autos, incorporando as respectivas análises às minhas razões de decidir. 
Ao fim e ao cabo, remanesce sem comprovação, nos autos, a aplicação das duas parcelas creditadas após a visita técnica realizada em dezembro de 2009 (R$ 1.500.000,00 em 31/12/2009, e R$ 900.000,00 em 23/6/2010) .
Isto porque, em razão de fiscalização in loco realizada pelo Incra, cujo relatório fora encaminhado na data de 9/12/2009 (peça 1, pp. 104-105) , ocasião em que a concedente havia liberado apenas a 1ª e a 2ª parcelas de recursos federais - que juntas respondem por 70% (R$ 10.736.819,10) dos recursos federais previstos -, o avanço constatado de execução do objeto àquela data (70,81%) , de fato, estava coerente com o percentual de recursos federais liberados até então. 
 A 3ª e a 4ª parcelas foram repassadas nas datas de 31/12/2009 e 23/6/2010, respectivamente (peça 1, p. 116) , não havendo indicativos de que o Incra realizou novas verificações nas obras a fim de constatar o total executado pela Setran/PA, tampouco constam dos autos outros elementos indicando o estágio das obras em momento posterior, suscitando dúvidas quanto ao percentual do objeto efetivamente executado. Segundo conclui a unidade técnica, a partir dos elementos constantes dos autos haveria "apenas suposição" (peça 66, p. 9, item 51) de que o débito poderia ter ocorrido.
Ocorre que a diligência realizada por esta Casa junto ao Incra (peça 55) , que intentava obter elementos adicionais para elucidar o fundamento da conclusão pela existência de dano, restou infrutífera, mesmo após a solicitação de prorrogação de prazo (peça 57) .
Nesse sentido, vale registrar que, em junho de 2014, a Setran/PA encaminhou novos elementos ao Incra (peça 3, pp. 13-15) , em resposta a solicitações, que aparentemente não foram objeto de nova análise pelo ente repassador (peça 3, p. 9; peça 1, p. 133) . Naquela ocasião, por meio do Quadro Demonstrativo da Execução Financeira (peça 1, p. 186) , há notícias de que teria sido aplicado o total de R$ 18.397.217,91 no objeto do ajuste, embora inexistam comprovações quanto à execução física em momento posterior.
 A propósito, vale destacar afirmação - da lavra do Secretário de Estado de Transportes em 18/6/2014 - no sentido de inexistirem nos arquivos daquela Secretaria "quaisquer informações e documentos que sirvam para atestar escrituralmente a execução das obras subsidiadas" (peça 3, p. 14) .
De toda forma, é forçoso concluir que, para além do relatório do tomador de contas, inexistem elementos indicativos da execução física em momento posterior a dezembro de 2009, lacuna que a unidade técnica não logrou êxito em suprir mediante diligência.
Em relação a novas medidas saneadoras buscando a elucidação deste ponto, faz-se oportuno transcrever excerto do Parecer do MP/TCU a respeito (peça 69, p. 2) :
"9. 	Esse tipo de avaliação, em se tratando de rodovias não pavimentadas, tende a produzir resultados pouco confiáveis com o distanciamento temporal da execução dos serviços, especialmente considerando que boa parte das atividades previstas no convênio referia-se à recuperação de 894,40 km de estradas vicinais (peça 1, p. 101) .
10.	Em regiões de intensa pluviosidade, como é o caso do Pará, não é incomum que a recuperação de rodovias vicinais seja realizada anualmente, como atividade rotineira, de modo a assegurar um nível mínimo de trafegabilidade aos usuários que fazem uso de tais vias.
11.	Ademais, se considerarmos que o convênio teve sua vigência encerrada em 26/12/2010, até mesmo trechos porventura implantados à época (de 480,00 km previstos no ajuste) podem ser tidos como não executados caso não tenha ocorrido uma manutenção adequada ao longo de mais de uma década.
12.	Nesse sentido, entende-se que reiterar a diligência ao órgão concedente, o qual possivelmente se absteve de atender ao Tribunal pelas dificuldades em comento, é medida improfícua do ponto de vista dos resultados que serão obtidos e de sua higidez para o deslinde desta TCE, além de assaz onerosa aos cofres públicos, por envolver o escrutínio de 1.500 km de rodovias em regiões de difícil acesso, mesmo inexistindo qualquer elemento indicativo de dano ao erário nos autos" (g.n.) 
 
Com efeito, considerando a natureza dos serviços em tela, especialmente as circunstâncias materiais que gravitam em torno de sua prestação, associada ao distanciamento temporal e à inexistência de medições dos serviços conveniais após dezembro de 2009, em acréscimo à dificuldade de se promover seu atual saneamento, a única alternativa seria considerar as presentes contas iliquidáveis, nos termos dos arts. 20 e 21 da Lei Orgânica. Todas estas circunstâncias apontam para a impossibilidade de êxito na obtenção dos elementos essenciais à comprovação da aplicação dos recursos das últimas duas parcelas repassadas no objeto do convênio. 
Por fim, vale destacar informação obtida por meu Gabinete, em consulta aos sistemas informatizados desta Casa, quanto ao óbito do Sr. Moisés Moreira dos Santos, em 19/11/2020.
	Ante o exposto, manifesto-me por que o Tribunal aprove o Acórdão que ora submeto à deliberação deste Colegiado.
TCU, Sala das Sessões, em 28 de setembro de 2021.
AUGUSTO SHERMAN CAVALCANTI 
Relator